【裁判字號】    95,簡上,282
【裁判日期】    951127
【裁判案由】    詐欺
【裁判全文】
臺灣桃園地方法院刑事判決             95年度簡上字第282號
上  訴  人  臺灣桃園地方法院檢察署檢察官
被      告  丙○○
上列上訴人因被告所犯詐欺案件，不服本院於民國95年5 月8 日
所為之95年度壢簡字第545 號刑事簡易判決（原檢察官聲請簡易
判決處刑案號：95年度偵字第6605號）提起上訴，及移送併辦（
95年度偵字第10992 號），本院管轄之第二審合議庭判決如下：
    主  文
原判決撤銷。
丙○○幫助意圖為自己不法之所有，以恐嚇使人將本人之物交付
，處有期徒刑月，如易科罰金，以銀元佰元即新臺幣玖佰元
折算壹日。
    事  實
一、丙○○知悉申請帳戶使用係輕而易舉之事，一般人無故取得
    他人金融帳戶使用之行徑常與財產犯罪之需要密切相關，而
    可預見該名不自行申辦帳戶使用反出價收買他人存摺之人，
    可能係用以遂行不法所有意圖而為詐欺或恐嚇取財等不法財
    產犯罪行為，又對於提供帳戶予他人使用雖無必引發他人萌
    生犯罪之確信，但仍以縱若有人持以犯罪亦不違反其本意，
    基於幫助他人詐欺及恐嚇取財之犯意，於民國九十四年五月
    間，經由蘋果日報「高收簿子全省最高價00000000
    00」之分類廣告，以電話聯絡某真實姓名、年籍不詳之成
    年男子，並於同年月中旬某日，在桃園縣新屋交流道附近某
    加油站處，將其於九十一年八月十四日所開立日盛國際商業
    銀行北桃園分行帳戶（帳號：0000000000000
    0號），及在金門料羅新村住處所竊得胞姐黃美雪所開立華
    南商業銀行楊梅分行帳戶（帳號：00000000000
    0號。該竊盜部分未據黃美雪告訴）之存簿、提款卡及密碼
    ，以一本新臺幣（下同）二千元之代價售與該真實姓名、年
    籍不詳之成年男子並交付之。嗣該名成年男子及所屬之犯罪
    集團成員，即意圖為自己不法之所有，基於詐欺取財之犯意
    ，推由犯罪集團內某真實姓名年籍不詳之女性成員，在即時
    通聊天室自稱「曉曉」，與甲○○約定色情交易，雙方電話
    聯絡後，即由該犯罪集團內另一不明男子以電話指示甲○○
    至提款機操作，並對甲○○詐稱需於提款機上輸入該不明男
    子所提供之安全密碼，使甲○○陷於錯誤，而於九十四年五
    月二十三日下午十五時三十六分許，匯款一萬九千九百八十
    三元至上開丙○○之日盛國際商業銀行北桃園分行帳戶（帳
    號：00000000000000號），前開款項當日即
    遭該犯罪集團成員提領而詐欺得手。又該犯罪集團成員另意
    圖為自己不法之所有，基於恐嚇取財之犯意，推由集團內某
    真實姓名、年籍不詳之成年男子，於九十四年六月十六日上
    午十時許以電話聯絡乙○○，並以乙○○之子陳啟明在該犯
    罪集團成員手中，已頭破血流等語恫嚇乙○○，而指示乙○○匯款二萬元至上開黃美雪之華南商業銀行楊梅分行帳戶（
    帳號：000000000000號）。乙○○乃信以為真
    而心生畏懼，旋至臺北市松山區○○○路○段一四七號華南
    銀行，匯款二萬元進入上開指定之帳戶內，當日即遭該犯罪
    集團成員將上開款項提領一空而得手。嗣甲○○、乙○○察
    覺有異，報警處理而循線查獲上情。
二、案經桃園縣政府警察局桃園分局、桃園縣政府警察局楊梅分
    局分別報請臺灣桃園地方法院檢察署檢察官偵查後聲請以簡
    易判決處刑及移送併辦。
    理  由
一、被告丙○○固坦承於上揭時、地，將其所開立之日盛國際商
    業銀行北桃園分行帳戶（帳號：000000000000
    00號），及所竊得胞姐黃美雪所開立之華南商業銀行楊梅
    分行帳戶（帳號：000000000000號）之存簿、
    提款卡及密碼，以一本二千元之代價同時售與某真實姓名、
    年籍不詳之成年男子並交付之，惟否認有何幫助詐欺取財及
    幫助恐嚇取財之犯行，辯稱：伊只是單純出賣帳戶，當初並
    不知道會有這樣的後果，實無幫助犯罪之故意云云。經查：
（一）上揭犯罪事實，業據證人即被害人甲○○、乙○○於警詢
      中證述綦詳，復有日盛國際商業銀行丙○○存款帳戶及信
      託帳戶相關業務往來申請書、交易查詢報表、跨行ATM 交
      易明細資料查詢系統（單筆明細資料查詢）、客戶歷史交
      易查詢單、甲○○存摺影本、收購帳戶報紙分類廣告影本
      各一份，及華南商業銀行存款往來明細表、華南商業銀行
      全行通收存款憑條副根、臺北縣政府警察局松山分局受理
      刑事案件報案三聯單、受理詐騙帳戶通報警示、詐騙電話
      斷話簡便格式、華南商業銀行楊梅分行黃美雪基本資料各
      一件等資料在卷可稽。是本件被害人甲○○因誤信招攬色
      情交易訊息，而與上開犯罪集團成員聯繫致陷於錯誤，誤
      以為係確認身分而匯款至指定帳戶，該向被告收購帳戶之
      成年男子及與被害人聯繫之犯罪集團成員，共同涉犯刑法
      第三百三十九條第一項之詐欺取財罪；又被害人乙○○因
      誤信其子陳啟明在該犯罪集團手中而心生畏懼，遂依指示
      匯款至指定帳戶，該向被告收購帳戶之成年男子及與被害
      人聯繫之犯罪集團成員，復共同涉犯刑法第三百四十六條
      第一項恐嚇取財罪甚明。而被告所販售前開日盛國際商業
      銀行北桃園分行帳戶（帳號：000000000000
      00號）及華南商業銀行楊梅分行帳戶（帳號：0000
      00000000號），確係供該收購帳戶之真實姓名年
      籍不詳成年男子所屬犯罪集團，分別作為向被害人甲○○
      詐欺取財、向被害人乙○○恐嚇取財後取得贓款所用工具
      一情，亦屬灼然。
（二）又查金融存款帳戶，事關存戶個人財產權益之保障，與存
      戶之印鑑章、提款卡結合，其專屬性、私密性更形提高，
      除非本人或與本人具密切之關係者，難認有何理由可自由
      流通使用該存摺、印章、提款卡，一般人亦均有應妥為保
      管存摺、印鑑章、提款卡，以防止被他人冒用之認識，縱
      有特殊情況偶有將存摺、印鑑章、提款卡交付他人之需，
      亦必深入瞭解其用途後再行提供以使用，恆係吾人日常生
      活經驗與事理；且金融帳戶為個人理財之工具，申請開設
      金融帳戶並無任何特殊之限制，一般民眾皆可以存入最低
      開戶金額之方式申請開戶，一個人可以在不同之金融機構
      申請多數之存款帳戶使用，並無何困難，此乃眾所周知之
      事實，則依一般人之社會生活經驗，苟見非親非故之人不
      以自己名義申請開戶，反而以出價蒐購或租用之方式向他
      人蒐集金融機構帳戶供己使用，衡情當知悉蒐集金融帳戶
      者，係將所蒐集之帳戶用於從事財產犯罪。又電視媒體對
      於使用人頭帳戶行詐騙或恐嚇之事，已廣為宣傳，被告當
      時為一年逾二十三歲之成年人，當有相當之智識程度與生
      活經驗，對此亦當認識甚明，卻猶將上開帳戶存摺、提款
      卡及密碼交付與真實年籍姓名不詳之成年男子使用，雖未
      見有何參與詐欺、恐嚇被害人之行為、或於事後亦分得款
      項之積極證據，而無從認屬本件詐欺取財及恐嚇取財行為
      之共同正犯，然其對於該人可能利用他人帳戶做為詐欺取
      財及恐嚇取財之用，當然有所認識、預見，其因貪圖出售
      帳戶所得之不正利益，而將其銀行之存摺、提款卡、密碼
      交與真實姓名年籍不詳之成年男子使用，顯有容認犯罪事
      實發生之本意。
（三）綜上所述，被告對於該銀行帳戶遭用以作為詐欺取財、恐
      嚇取財之犯罪工具應有所認識、預見，且在其幫助犯罪之
      共同認識範圍內，其有幫助他人犯詐欺取財罪及恐嚇取財
      罪之意甚明。綜上所述，本件事證明確，被告犯行洵堪認
      定，應予依法論罪科刑。
二、按刑法上之幫助犯，係對於犯罪與正犯有共同之認識，而以
    幫助之意思，對於正犯資以助力，而未參與實施犯罪之行為
    者而言（最高法院七十五年度臺上字第一五○九號、八十八
    年度臺上字第一二七○號判決亦同此意旨）。是以，如未參
    與實施犯罪構成要件之行為，且係出於幫助之意思提供助力
    ，即屬幫助犯，而非共同正犯。本件被告基於幫助之犯意，
    提供其所開立日盛國際商業銀行北桃園分行帳戶（帳號：0
    0000000000000號），及所竊得胞姐黃美雪所
    開立華南商業銀行楊梅分行帳戶（帳號：00000000
    0000號）之存簿、提款卡及密碼與某真實姓名年籍不詳
    之成年男子，該成年男子及與被害人聯繫之犯罪集團成員，
    利用被告之幫助，意圖為自己不法之所有，分別施用詐術使
    被害人甲○○陷於錯誤，另並以恐嚇使被害人乙○○心生畏
    懼，使甲○○、乙○○因而分別匯款至被告所提供之上揭帳
    戶內，是被告所為係參與詐欺取財罪、恐嚇取財罪構成要件
    以外之行為，且在無證據證明被告係以正犯之犯意參與犯罪
    之情形下，應認其所為係幫助犯而非正犯行為，合先敘明。
    查被告行為後，刑法於九十四年二月二日修正公布，於九十
    五年七月一日施行。按行為後法律有變更者，適用行為時之
    法律，但行為後之法律有利於行為人者，適用最有利於行為
    人之法律，現行刑法第二條第一項定有明文。刑法第二條本
    身雖經修正，但刑法第二條既屬適用法律之準據法，本身尚
    無比較新舊法之問題，應一律適用裁判時之現行刑法第二條
    規定以決定適用之刑罰法律，核先敘明。又以本次刑法修正
    之比較新舊法，應就罪刑有關之共犯、未遂犯、想像競合犯
    、牽連犯、連續犯、結合犯，以及累犯加重、自首減輕暨其
    他法定加減原因（如身分加減）與加減例等一切情形，綜其
    全部罪刑之結果而為比較（參見最高法院九十五年度第八次
    刑庭會議決議）。經查：
（一）刑法第三百三十九條第一項之詐欺取財罪及同法第三百四
      十六條第一項之恐嚇取財罪，法定刑所得科或併科之罰金
      均為一千元以下罰金，據修正後刑法施行法增訂第一條之
      一：「中華民國九十四年一月七日刑法修正施行後，刑法
      分則編所定罰金之貨幣單位為新臺幣。九十四年一月七日
      刑法修正時，刑法分則編未修正之條文定有罰金者，自九
      十四年一月七日刑法修正施行後，就其所定數額提高為三
      十倍。但七十二年六月二十六日至九十四年一月七日新增
      或修正之條文，就其所定數額提高為三倍」及刑法第三十
      三條第五款修正為：「主刑之種類如下：五、罰金：新臺
      幣一千元以上，以百元計算之」等規定，依修正後之法律
      ，刑法第三百三十九條第一項詐欺取財罪及第三百四十六
      條第一項恐嚇取財罪，所得科或併科之罰金刑最高均為新
      臺幣三萬元、最低均為新臺幣一千元；然依被告行為時之
      刑罰法律，即罰金罰鍰提高標準條例第一條前段規定得提
      高之倍數為二倍至十倍及刑法第三十三條第五款規定之罰
      金最低額一元計算，刑法第三百三十九條第一項之詐欺取
      財罪及第三百四十六條第一項之恐嚇取財罪，所得科或併
      科罰金刑最高額均為一萬元，最低額均為銀元一元，經依
      現行法規所定貨幣單位折算新臺幣條例第二條換算為新臺
      幣，上開二罪罰金刑最高額雖均與新法同為新臺幣三萬元
      ，然最低額均僅為新臺幣三元。因此，比較上述修正前、
      後之刑罰法律，自以被告行為時關於科處罰金刑之法律較
      有利於被告。
（二）刑法第三十條之規定，於九十四年一月七日修正，九十五
      年七月一日施行前之規定為：「幫助他人犯罪者，為從犯
      。雖他人不知幫助之情者，亦同。從犯之處罰，得按正犯
      之刑減輕之。」，現行刑法之規定則為：「幫助他人實行
      犯罪行為者，為幫助犯。雖他人不知幫助之情者，亦同。
      幫助犯之處罰，得按正犯之刑減輕之。」，揆諸本條之規
      定，僅係將「從犯」修正為「幫助犯」，而本案被告幫助
      他人犯本案之犯行，係屬幫助他人犯罪行為之從犯，則適
      用修正施行前之刑法第三十條規定論處，並無不利於被告
      。
（三）被告行為時之刑法第四十一條第一項有關易科罰金之折算
      標準已於九十四年二月二日修正公布，罰金罰鍰提高標準
      條例第二條並於九十五年五月十七日修正刪除，均自九十
      五年七月一日施行，有關易科罰金之折算標準，被告行為
      時之易科罰金折算標準，修正前罰金罰鍰提高標準條例第
      二條前段（現已刪除）規定，就其原定數額（一元以上三
      元以下）提高為一百倍折算一日，則本件被告行為時之易
      科罰金折算標準，應以銀元一百元以上三百元以下折算一
      日，經折算為新臺幣後即以新臺幣三百元以上九百元以下
      折算一日，惟九十五年七月一日施行之刑法第四十一條第
      一項前段則規定：「犯最重本刑為五年以下有期徒刑以下
      之刑之罪，而受六個月以下有期徒刑或拘役之宣告者，得
      以新臺幣一千元、二千元或三千元折算一日，易科罰金。
      」，比較修正前後之易科罰金折算標準，以修正施行前之
      規定，較有利於被告，依修正後刑法第二條第一項前段之
      規定，應適用行為時即修正前刑法第四十一條第一項前段
      、修正前罰金罰鍰提高標準條例第二條之規定較有利於被
      告。
（四）綜合上述各條文修正前、後之比較，揆諸前揭最高法院決
      議及修正後刑法第二條第一項前段、後段規定之「從舊、
      從輕」原則，自應全部適用被告行為時之法律，即修正前
      刑法之相關規定予以論處。
三、查金融存款帳戶，屬於個人財產權益。而近來犯罪集團犯案
    每每利用人頭帳戶為其犯罪工具，若任意提供自己帳戶及其
    相關物件資料予不明人士使用，將有遭他人作為犯罪時非正
    當資金進出之用之不法用途，此為具有社會生活經驗之成年
    人所得認識，本件被告任意交付前開帳戶資料予不認識之人
    ，即有以該帳戶供他人作為詐欺取財或恐嚇取財犯罪時使用
    之未必故意甚明。惟被告僅提供其帳戶之相關物件，為他人
    之詐欺及恐嚇取財犯行提供助力，尚無以自己實施詐欺及恐
    嚇取財犯罪之意思，而與他人有詐欺及恐嚇取財之犯意聯絡
    ，或被告有直接參與詐欺及恐嚇取財犯罪構成要件行為之分
    擔情事，故尚非共同正犯，業如前述。是核被告丙○○所為
    ，係犯行為時（即修正前）刑法第三十條第一項前段、第三
    百三十九條第一項之幫助詐欺取財罪，同法第三十條第一項
    前段、第三百四十六條第一項之幫助恐嚇取財罪。檢察官移
    送併辦意旨認被告出售所竊得胞姐黃美雪開立之華南商業銀
    行楊梅分行帳戶（帳號：000000000000號）存
    簿、提款卡及密碼與某真實姓名年籍不詳之成年男子，供該
    成年男子及其所屬之犯罪集團成員用以收取被害人乙○○匯
    入款項之行為，係犯刑法第三十條第一項、第三百三十九條
    第一項之幫助詐欺取財罪，然按刑法第三百四十六條第一項
    之恐嚇取財罪，與同法第三百三十九條第一項之詐欺取財罪
    ，二者之區別，在於前者係施用使人心生畏怖之恐嚇手段，
    致被害人心生畏懼，明知不應交付財物而交付，後者則係施
    用詐術手段，使人陷於錯誤，誤信為應交付財物而交付。惟
    上開之恐嚇手段，常以虛假之事實為內容，故有時亦不免含
    有詐欺之性質，倘含有詐欺性之恐嚇取財行為，足使人心生
    畏懼時，自應僅論以高度之恐嚇取財罪，殊無再適用詐欺取
    財罪之餘地，最高法院八十四年度臺上字第一九九三號判決
    意旨可資參照。是本件收購帳戶之真實姓名年籍不詳成年男
    子所屬犯罪集團成員，以虛偽之惡害事實恫嚇被害人乙○○
    ，使乙○○心生畏懼而匯款部分，自應論以恐嚇取財罪，被
    告幫助行為所構成者，應為恐嚇取財罪之幫助犯，此部分移
    送併辦之法條容有未洽，惟因基本社會事實相同，爰依法變
    更法條。被告以一出售帳戶之行為幫助他人犯詐欺取財罪及
    恐嚇取財罪，係以一行為觸犯幫助詐欺取財罪、幫助恐嚇取
    財罪數罪名，為想像競合犯，應依修正前刑法第五十五條之
    規定，從一重論以幫助恐嚇取財罪。又，被告所涉幫助恐嚇
    取財罪部分，雖未據起訴，惟此部分與上開論罪科刑部分有
    裁判上一罪之想像競合犯關係，本院自得併予審究。又被告
    係幫助他人犯罪之從犯，依修正前刑法第三十條第二項之規
    定，按正犯之刑減輕之。
四、又行為後，法律有變更者，依修正前刑法第二條第一項規定
    ，以適用裁判時法為原則，如行為時法有利於行為人，則例
    外適用行為時法；依修正後刑法第二條第一項規定，以適用
    行為時法為原則，惟如裁判時法有利於行為人，則例外地適
    用裁判時法，則修正後之規定係以適用行為時法為原則，因
    此原判決雖未及比較適用前述新舊法相關規定，然上訴本院
    後，經比較新舊法，行為後之法律並非較有利於行為人，仍
    應適用行為時法，則原判決適用行為時法即無不當，原判決
    未及比較適用新舊法部分，即不構成撤銷之事由，先予敘明
    。本件原審以被告罪證明確據以論罪科刑，固非無見，惟查
    ：原判決漏未審究被告於九十四年五月中旬某日，係以一行
    為同時販售其所開立之日盛國際商業銀行北桃園分行帳戶（
    帳號：00000000000000號），及所竊得胞姐
    黃美雪所開立之華南商業銀行楊梅分行帳戶（帳號：000
    000000000號）之存簿、提款卡及密碼與某真實姓
    名、年籍不詳之成年男子。嗣該名男子及所屬之犯罪集團並
    利用上開二帳戶分別作為犯詐欺取財罪、恐嚇取財罪後收取
    贓款之工具。是被告係以一行為觸犯幫助詐欺取財罪、幫助
    恐嚇取財罪數罪名。原審判決就被告幫助恐嚇取財之犯行未
    及審究，自有未恰。檢察官上訴意旨認本案收購帳戶之成年
    男子及所屬之犯罪集團，以詐騙之方式使乙○○誤信其子陳
    啟明在該犯罪集團成員手中而陷於錯誤致匯款進入上開華南
    商業銀行楊梅分行帳戶（帳號：000000000000
    號）一節，與前開詐欺甲○○之部分，所犯均為詐欺取財罪
    。又被告係先後出售上開二帳戶與某真實姓名年籍不詳之成
    年男子，是被告二次幫助詐欺取財犯行，時間緊接、手段相
    同，所犯係構成要件相同之罪，顯係基於概括犯意反覆為之
    ，為連續犯而屬裁判上一罪等節，雖無理由，惟原審判決既
    有上開所述不當之處，即屬無可維持，應由本院管轄之第二
    審合議庭予以撤銷改判。爰審酌被告為貪圖小利，將存摺、
    提款卡及密碼提供予他人充為犯罪收贓之用，不僅助長恐嚇
    等財產犯罪於社會上充斥橫行，且因有「人頭戶」包藏掩飾
    致而查緝困難之故，幕後犯罪人得以逍遙法外，致使此類犯
    罪手法層出不窮，嚴重危害交易秩序與社會治安，惟其於犯
    罪後坦承犯行，並與被害人甲○○達成和解，此有甲○○所
    提刑事撤回告訴狀一紙在卷足憑，及被告幫助他人犯詐欺取
    財罪及恐嚇取財罪之犯罪動機、目的、手段、造成被害人之
    財產上損害等一切情狀，量處如主文所示之刑，並依修正前
    刑法第四十一條第一項前段及修正前罰金罰鍰提高標準條例
    第二條之規定諭知易科罰金之折算標準。
五、至上開日盛國際商業銀行北桃園分行帳戶（帳號：0000
    0000000000號）之存簿及提款卡，固係被告提供
    充為幫助該集團恐嚇取財所用，惟參酌被告係以二千元之代
    價出售與某真實姓名年籍不詳之成年男子，可見其於交付時
    顯未打算將之取回，易言之，即有移轉所有權之意，因之，
    該存摺及提款卡核屬該集團成員而非被告所有，再者，被告
    與該集團成員又非具共同正犯關係，顯無共犯連帶責任原則
    之適用。另上開未扣案之華南商業銀行楊梅分行帳戶（帳號
    ：000000000000號）存簿及提款卡，係被告胞
    姐黃美雪所有，業據被告及證人黃美雪陳述在卷，是該帳戶
    顯非被告所有，而供犯幫助恐嚇取財罪所用之物。是上開日
    盛國際商業銀行北桃園分行帳戶（帳號：00000000
    000000號）、華南商業銀行楊梅分行帳戶（帳號：0
    00000000000號）之存簿及提款卡於本件自均不
    得諭知沒收，附此敘明。
據上論斷，應依刑事訴訟法第四百五十五條之一第三項、第三百
六十九條第一項前段、第三百六十四條、第二百九十九條第一項
前段，修正後刑法第二條第一項前段、修正前刑法第三十條第一
項前段、第二項、第五十五條、第三百三十九條第一項、第三百
四十六條第一項、第四十一條第一項前段，罰金罰鍰提高標準條
例第一條前段、修正前罰金罰鍰提高標準條例第二條，現行法規
所定貨幣單位折算新臺幣條例第二條，判決如主文。
本案經檢察官薛植和到庭執行職務。
中    華    民    國    95    年    11    月    27    日
                  刑事第二庭審判長法  官   徐培元
                                  法  官   尹  良
                                  法  官   林蕙芳
以上正本證明與原本無異。
本件不得上訴。
                                  書記官   李佩玲
中    華    民    國    95    年    11    月    27    日
附錄論罪科刑依據之法條：
中華民國刑法第339條（普通詐欺罪）
意圖為自己或第三人不法之所有，以詐術使人將本人或第三人之
物交付者，處5 年以下有期徒刑、拘役或科或併科1 千元以下罰
金。
以前項方法得財產上不法之利益或使第三人得之者，亦同。
前二項之未遂犯罰之。
中華民國刑法第346 條（單純恐嚇罪）
意圖為自己或第三人不法之所有，以恐嚇使人將本人或第三人之
物交付者，處6 月以上5 年以下有期徒刑，得併科1 千元以下罰
金。
以前項方法得財產上不法之利益，或使第三人得之者，亦同。
前二項之未遂犯罰之。


司法院資訊處製作；財團法人民間司法改革基金會備份。
